【裁判字號】    92,上訴,998
【裁判日期】    920529
【裁判案由】    偽造有價證券等
【裁判全文】
臺灣高等法院刑事判決                            九十二年度上訴字第九九八號
    上  訴  人
    即  被  告  己○○
    指定辯護人  本院公設辯護人  李廣澤
右上訴人因偽造有價證券等案件，不服臺灣桃園地方法院九十一年度訴字第一三二０
號，中華民國九十二年一月七日第一審判決（起訴案號：臺灣桃園地方法院檢察署九
十一年度偵字第二九０六號），提起上訴，本院判決如左：
    主  文
原判決撤銷。
己○○連續意圖供行使之用，而偽造有價證券，累犯，處有期徒刑參年肆月。
如附表所示之支票及偽造之「丙○○」印章壹枚均沒收。
    事  實
一、己○○於民國八十四年間，因違反麻醉藥品管理條例案件，經台灣花蓮地方法院
    以八十五年度易字第一二四號判處有期徒刑六月確定，嗣又因違反槍砲彈藥刀械
    管制條例案件，經台灣桃園地方法院以八十五年度易字第二○○八號判處有期徒
    刑一年二月確定，前開二罪應執行有期徒刑一年六月，於八十六年十二月一日假
    釋縮刑期滿執行完畢。詎仍不知悔改，於八十九年四月二十一日夜間某時，在桃
    園縣龜山鄉○○街十七號對面空地之草叢中，見有離本人所持有之皮包一只，竟
    意圖為自己不法所有，將該只皮包及皮包內所置放丙○○所有蘆竹鄉農會帳號為
    第000000000號之第ＦＡ0000000號至ＦＡ0000000號支
    票一本
    供行使之用，基於偽造有價證券之概括犯意，先在某不詳處所，利用不知情之刻
    印商人，偽刻丙○○之圓形印章一枚，旋在其桃園縣龜山鄉○○街十七號三樓租
    屋處，於侵占所得之第ＦＡ0000000號之支票上，填載面額新台幣（下同
    ）一萬三千元、發票日為八十九年四月二十八日
    偽刻之丙○○印章後，於翌日即八十九年四月二十二日下午三時許，在台北縣汐
    止市○○街三三九號一樓，戊○○所開設之漫畫書店，因打玩娛樂電動機台欠款
    五千五百元，己○○即持前開偽造支票交付戊○○用以抵償欠款，並向戊○○稱
    扣抵後所剩餘之款項待支票兌現再返還即可。嗣己○○復承同上犯意，自侵占前
    開支票後至同年五月十三日前之某日，在其租屋處以相同手法，偽造發票日為八
    十九年五月十三日，面額為一萬七千元之第ＦＡ0000000號支票一紙
    如附表編號二) ，將之隨身攜帶，嗣於同年五月中旬某日，至桃園縣桃園市○○
    路八四八號甲○○經營之布穀鳥檳榔攤消費，將附表編號二偽造之支票，交付不
    知情之甲○○以支付香菸、檳榔共計一萬七千元之消費，足以生損害於丙○○，
    嗣即將其餘之空白支票及偽造之丙○○印章丟棄。甲○○隨即將附表編號二之偽
    造支票，交付給不知情之房東乙○○以支付房租，乙○○再將之轉給不知情之丁○○以支付安裝鐵捲門工資，嗣經戊○○、丁○○分別提示均遭退票後，始悉上
    情。
二、案經桃園縣警察局龜山分局報請臺灣桃園地方法院檢察官偵查起訴。
    理  由
一、訊據上訴人即被告己○○對於侵占及偽造有價證券之犯行，均坦承不諱，核與證
    人戊○○、周玉茹證述被告行使偽造有價證券之過程均屬相符
    卷第二十七頁、第五十三頁、原審卷第五十六頁) ，復有桃園縣蘆竹鄉農會票據
    掛失止付通知書、遺失票據申請書、支票暨退票理由單、掛失止付票據提示人資
    料、經偽造如附表所示之支票等（以上均為影本）在卷可稽，此部分具任意性之
    自白，堪認與事實相符，而可採信。
二、訊據被告矢口否認有偽造丙○○印章之犯行，辯稱：丙○○之印章連同支票本，
    都是在龜山鄉○○街十七號對面空地草叢內拾獲云云。惟查：偽造之第ＦＡ00
    00000號、第ＦＡ0000000號支票上發票人丙○○之圓形印章，確非
    丙○○所有等情，業據證人丙○○於偵審中一再證述屬實無誤
    第一０二六號偵查卷第二十六頁反面、原審卷第五十八頁、第六十頁) 。且證人
    丙○○留存於桃園縣蘆竹鄉農會之支票存款開戶印鑑，係屬方形印章，而非圓形
    印章，此亦有桃園縣蘆竹鄉農會九十一年十月七日桃蘆鄉農信字第二七七一號函
    暨開戶印鑑資料在卷可憑。衡諸，被告於侵占丙○○之支票後，旋即在附表所示
    支票上，填載金額與發票日，可知其意在行使該等支票，而發票人之簽章為發票
    之必要行為，若被告未利用不知情之刻印商人偽造丙○○之印章，自無法達到行
    使支票之目的，是被告辯稱：印章亦係拾獲云云，與事實不符，該印章顯係被告
    為偽造支票供行使而委請不知情之刻印商人偽刻無誤。
  綜上所述，被告之犯行，至為明確，應予依法論科。
三、被告侵占丙○○遺失之支票簿及不詳數目之外幣後，旋利用不知情之人偽刻丙○○印章，並意圖供行使，在侵占所得之第ＦＡ0000000號、第ＦＡ000
    0000號空白支票上，擅自填金額「一萬三千元」「一萬七千元」及發票日期
    「八十九年四月二十八日」、「八十九年五月十三日」，使支票具備有價證券之
    法定要件，核其所為，係犯刑法第二百零一條第一項之偽造有價證券罪、第三百
    三十七條之侵占遺失物罪。被告意圖供行使之用而偽造有價證券後，進而持該偽
    造支票交付戊○○、甲○○二人用以清償欠款，其行使之輕度行為應為偽造之重
    度行為吸收；委由不知情者偽刻丙○○印章，乃間接正犯。偽造印章之行為為偽
    造有價證券之部分行為，均不另論罪。而被告行使偽造有價證券以清償欠款，使
    人交付證券本身價值之財物，本含有詐欺之性質，不另論詐欺罪，附此敘明。被
    告先後二次偽造有價證券犯行，均時間緊接，所犯構成要件相同之罪，顯係基於
    概括犯意反覆為之，為連續犯，應依刑法第五十六條之規定，以偽造有價證券之
    一罪論並加重其刑。又被告所犯上開偽造有價證券罪及侵占罪間，有方法結果之
    牽連關係，應依刑法第五十五條之規定，從較重之偽造有價證券罪處斷。被告有
    事實欄所載犯罪科刑執行情形，有本院被告全國前案紀錄表在卷可稽，其於五年
    內再犯本件有期徒刑以上之罪，為累犯，應依刑法四十七條之規定，遞加重其刑
    。公訴人就被告侵占遺失物之犯行，雖未起訴，然與已起訴之偽造有價證券罪部
    分，有裁判上一罪之關係，本院自得一併予以審究。
四、原審認被告罪證明確，應予論罪科刑，固非無見，惟：(一)本案依卷附之證據，尚
    無法認定被告有竊盜犯行，原審認被告係以行竊之手段取得系爭之支票，應論以
    竊盜之罪，與卷證資料不符，尚有未洽
    ，依刑法第二百十九條之規定，不問屬於被告與否，應宣告沒收之，原判決援引
    刑法第三十八條第一項第二款之規定，諭知沒收偽造之丙○○印章，於法尚有未
    合。被告上訴指摘原判決不當，為有理由，應由本院予以撤銷改判，爰審酌被告
    犯罪之素行、動機、目的、偽造支票之金額僅分別為一萬三千元、一萬七千元，
    所得之利益非鉅及犯後坦承大部分犯行，態度尚稱良好等一切情狀，量處如主文
    所示之刑。如附表所示偽造之支票二紙，應依刑法第二百零五條規定宣告沒收。
    至於被告利用不知情之所偽造之「丙○○」印章壹枚，應依刑法第二百十九條之
    規定沒收之。
五、公訴意旨另以：被告己○○原居住於桃園縣龜山鄉○○街十七號三樓，因見其鄰
    居丙○○ (住同街十九號三樓)
    八十九年四月十四日至二十一日間之某日日間，自其住處陽台徒手攀爬進入丙○○之住處陽台
    秋蓮所有之蘆竹鄉農會支票簿乙本
    部分，涉有刑法第三百二十條第一項之竊盜罪嫌。按犯罪事實應依證據認定之，
    無證據不得推定其犯罪事實，刑事訴訟法第一百五十四條定有明文。又事實之認
    定，應憑證據，如未能發現相當證據，或證據不足以證明，自不能以推測或擬制
    之方法，為裁判基礎，又認定不利於被告之事實，須依積極證據，苟積極證據不
    足為不利於被告之事實認定時，即應為有利於被告之認定，更不必有何有利之證
    據，最高法院四十年臺上字第八六號判例、三十年上字第八一六號判例可資參照
    。訊據被告堅決否認有何竊盜之行為，辯稱：其係在停車附近的草叢撿到一個皮
    包，裡面有丙○○之支票等語。經查：有關證人丙○○住處遭竊之經過情形，業
    據證人丙○○於警訊時指稱：「（當時遭竊情形為何？）當時家裡沒有人在家，
    等下班後才發現家裡遭竊一些證件及支票被竊」等語（前揭偵查卷第九頁），是
    證人丙○○並未目睹行竊之人為何人。再者，證人即承辦警員彭立銓亦於原審證
    稱：丙○○係於四月二十一日發現失竊，報案後，其到現場處理，因現場已經丙○○自行處理過，所以現場被破壞，未採得相關跡證等語，
    頁) 復有桃園縣警察局龜山分局龜山派出所一般案件呈報單在卷可憑，是案發現
    場並未採得任何得以認定被告犯竊盜罪之證據，本案復查無積極切確之證據，足
    資證明被告確有公訴人所指之竊盜犯行，尚難僅憑被告持有丙○○所失竊之物品
    ，即遽認係被告行竊所得，是此部分之犯罪應屬不能證明，因公訴人認此部分與
    被告前揭偽造有價證券犯行，有裁判上一罪之關係，爰不另為無罪之諭知。
據上論斷，應依刑事訴訟法第三百六十九條第一項前段、第三百六十四條、第二百九
十九條第一項前段、刑法第五十六條、第二百零一條第一項、第三百三十七條、第五
十五條、第四十七條、第二百零五條、第二百十九條、罰金罰鍰提高標準條例第一條
前段，判決如主文。
本案經檢察官蔡瑞宗到庭執行職務。
中      華      民      國    九十二    年      五      月    二十九    日
                              臺灣高等法院刑事第二十二庭
                                  審判長法  官  蔡  秀  雄
                                        法  官  趙  功  恆
                                        法  官  蘇  素  娥
右正本證明與原本無異。
如不服本判決，應於收受送達後十日內向本院提出上訴書狀，其未敘述上訴之理由者
並得於提起上訴後十日內向本院補提理由書（均須按他造當事人之人數附繕本）。
                                        書記官  何  閣  梅
中      華      民      國    九十二    年      五      月    二十九    日
附錄：本案論罪科刑法條全文
中華民國刑法第二百零一條
意圖供行使之用，而偽造、變造公債票、公司股票或其他有價證券者，處三年以上十
年以下有期徒刑，得併科三千元以下罰金。
行使偽造、變造之公債票、公司股票或其他有價證券，或意圖供行使之用，而收集或
交付於人者，處一年以上七年以下有期徒刑，得併科三千元以下罰金。
中華民國刑法第三百三十七條
 (侵占遺失物罪)
意圖為自己或第三人不法之所有，而侵占遺失物、漂流物或其他離本人所持有之物者
，處五百元以下罰金。


司法院資訊處製作；財團法人民間司法改革基金會備份。
